【裁判字號】    97,訴,622
【裁判日期】    971121
【裁判案由】    塗銷抵押權登記
【裁判全文】
臺灣彰化地方法院民事判決  97年度訴字第622號
原      告  乙○○
訴訟代理人  陳大俊律師
被      告  彰化縣永靖鄉農會
法定代理人  甲○○
訴訟代理人  張奕群律師
上列當事人間請求塗銷抵押權登記事件，本院於民國97年11月7
日言詞辯論終結，判決如下：
    主      文
被告應將附表所示土地之抵押權設定登記予以塗銷。
訴訟費用新臺幣貳萬玖仟玖佰零捌元由被告負擔。
    事實及理由
一、原告主張：
  (一)原告所有如附表所示2 筆土地（附表編號2 所示之土地於設
    定本件最高限額抵押權之初原告之應有部分為全部）前曾設
    定最高限額抵押權予被告（下合稱系爭抵押權），其中附表
    編號1 所示之最高限額抵押權（下稱編號1 抵押權）係擔保
    原告向被告之借款債務，附表編號2 所示之最高限額抵押權
    （下稱編號2 抵押權）則係擔保原告及訴外人陳克焯對被告
    之借款債務。嗣於民國94年6 月13日，原告將附表編號2 所
    示土地之應有部分2 分之1 出賣予訴外人鄭淑妙，被告已拋
    棄該部分之抵押權並辦妥登記。原告復於94年7 月間即向被
    告清償上開全部借款債務【共計4 筆借款，分別為新臺幣（
    下同）90萬元、160 萬元、440 萬元及60萬元】，並取回註
    銷之擔保放款借據正本。原告於清償上開債務後，即向被告
    請求發給塗銷系爭抵押權之同意書，俾原告持向地政機關申
    請塗銷抵押權登記，詎被告於94年10月4 日以永鄉農信字第
    0945000293號函，拒絕原告之請求。
  (二)被告於上開永鄉農信字第0945000293號函中雖稱「... 系爭
    抵押權之債務人陳克焯對本會債務人張金源負有保證責任，
    並對其辦理債信調查發現張金源債信顯著惡化，... 故不能
    同意塗銷系爭抵押權」，惟被告基上理由拒絕塗銷系爭抵押
    權，並非有據，蓋編號1 抵押權擔保之債務，並未及於陳克
    焯對被告所負之債務，至編號2 抵押權乃擔保原告及陳克焯
    對被告之借款債務而已，並不及於其他債務，此觀諸土地建
    築改良物抵押權設定契約書（下簡稱抵押權設定契約書）之
    記載甚明。又依保證之從屬性而論，保證人乃於主債務人未
    履行債務時，始負代為清償之責任，被告於上開函文中稱陳
    克焯對訴外人張金源負有保證責任，惟被告聲請法院拍賣附
    表編號2 所示之土地時，又稱張金源迄95年7 月6 日起始未
    依約繳納本息，足見被告在上開函文中所稱張金源於94年7
    月間經調查發現其債信顯著惡化，並非事實，因而陳克焯於
    94年7 月間對被告自亦無所謂應負之保證責任可言，則原告
    於94年7 月間向被告請求塗銷系爭抵押權，自屬有據，惟被
    告當時竟以不實之理由惡意拒絕塗銷系爭抵押權，嗣於2 年
    後始聲請實行抵押權，核其權利之行使有違誠信原則，自非
    可取。
  (三)系爭抵押權所擔保之借款債務，於94年7 月間即已全部清償
    ，且無既存之債務，將來亦確定不再發生債務，參照最高法
    院83年台上字第1055號判例意旨，原告於清償全部借款債務
    後請求被告塗銷系爭抵押權，即應認系爭抵押權設定契約業
    已終止，原告自得請求被告塗銷抵押權。再者，原告為附表
    編號1 、2 所示土地之所有權人，以該2 筆土地設定系爭抵
    押權供擔保之債務既已全部清償，惟被告仍未予塗銷，自屬
    對原告之所有權有所妨害，故併依民法第767 條規定，請求
    被告應予塗銷系爭抵押權，藉以排除上開妨害。綜上，爰依
    抵押權設定契約及民法第767 條規定之法律關係，請求擇一
    判決等語，並聲明：(1)被告應將如附表所示2 筆土地上所設
    定之系爭抵押權予以塗銷。(2)訴訟費用由被告負擔。
  (四)原告對被告抗辯之陳述：
  1.依抵押權設定契約書聲請登記以外之約定事項第1 點、第5
    點之文義觀之，所擔保之債權應是借款債權，不包括保證債
    務。至第4 點雖約定依約定書之規定辦理，但被告所提出之
    授信約定書，簽訂日期為84年3 月30日，然系爭抵押權是84
    年3 月20日就申請設定登記，故無法認定抵押權設定時登記
    的內容，且原告否認於設定時即知授信約定書之內容，故不
    能以事後簽訂之授信約定書解釋之前設定之系爭抵押權擔保
    範圍。
  2.退步言之，若依據授信約定書決定系爭抵押權擔保債務範圍
    ，原告主張此項定型化契約有加重原告責任，以及對原告有
    重大不利益的情形，依據民法第247 條之1 第1 、4 款及消
    費者保護法第12條規定，應屬無效。況依被告所述，更凸顯
    兩造地位不平等，蓋原告於設定抵押權後，始與被告簽訂授
    信約定書，該授信約定書又是被告所制訂之定型化契約，原
    告無從更改，對原告顯失公平。
  3.末原告及陳克焯與被告間沒有票據往來，將來也不會向被告
    聲請授信，縱使有，也會另行與被告磋商借貸條件，不會逕
    以本件的抵押權為擔保等語。
二、被告則以：
  (一)原告以附表所示編號2 之土地設定最高限額抵押權600 萬元
    予被告，並訂立抵押權設定契約書，抵押權之債務人為原告
    及陳克焯。嗣陳克焯於84年3 月30日向被告借款500 萬元，
    並由原告擔任連帶保證人，原告及陳克焯均與被告簽訂授信
    約定書。
  (二)依抵押權設定契約書聲請登記以外之約定事項第2 點「擔保
    債權包括現在過去及將來發生之債權」、第4 點「依照債務
    人對權利人所訂定之約定書之規定事項辦理」，及授信約定
    書第1 條「本約定書所稱一切債務，係指立約人對貴會所負
    之票據、借款、墊款、保證等債務及其他債務」約定，可知
    以附表編號2 所示土地設定抵押時所擔保之債務，為原告、
    陳克焯對被告所積欠之票據、借款、保證等債務。又因本件
    已明確將保證債務列為抵押權所擔保範圍，故與僅約定一切
    債務，致被實務上認為是概括最高限額抵押權而無效之情形
    不同。
  (三)又依最高法院66年台上字第1097號判例意旨，最高限額抵押
    權只要在約定的限額內，都是抵押權效力所及。雖民法修正
    後已限縮最高限額抵押權應限於一定法律關係所發生，但依
    民法物權編施行法規定，並不溯及既往。至於授信約定書之
    簽訂雖較抵押權設定契約書晚10天，但應是同時約定，只是
    作業關係才晚10天簽約對保，原告在設定抵押權時應該就知
    道有約定書跟約定的內容。
  (四)因94年5 月5 日張金源邀同連帶保證人陳克焯分別向被告借
    款270 萬元及180 萬元，並均約定至96年5 月5 日清償，詎
    張金源僅繳息至95年7 月5 日止，本金及其餘利息則未清償
    ，而陳克焯既為張金源該二筆借款之連帶保證人，應負連帶
    清償之責。又張金源上開450 萬元債務屆期未清償，已由被
    告對張金源、陳克焯請求連帶清償，經強制執行後尚有本金
    60餘萬元及利息、違約金未清償，則陳克焯仍對被告負有債
    務。是附表編號2 所示土地擔保之債務並未全部清償，原告
    自不得請求塗銷編號2 抵押權設定登記，此有本院96年度重
    訴字第91號判決可參。
  (五)原告雖主張主債務人張金源於94年7 月時繳息正常，因此保
    證責任尚未發生，被告行使權利違反誠信原則。惟依民法第
    739 條、第307 條規定，保證債務從屬於主債務，而張金源
    上開主債務在96年5 月5 日清償日未屆滿前，該債務並未因
    清償等原因而消滅，則保證責任亦不消滅，故原告之主張尚
    有誤會。
  (六)本件沒有所謂定型化契約的適用，因授信約定書並非不能修
    改。
  (七)另編號1 抵押權，目前沒有受擔保之債權存在，原告如向被
    告提出聲請，被告會出具塗銷抵押權同意書給原告等語，資
    為抗辯。並聲明：(1)原告之訴駁回。(2)訴訟費用由原告負擔
    。
三、兩造不爭執之事項：
  (一)原告以其所有如附表所示2 筆土地，設定系爭抵押權予被告
    ，其中編號1 抵押權係擔保原告對被告之債務，編號2 抵押
    權則係擔保原告及陳克焯對被告之債務。
  (二)編號1 抵押權所擔保之債務人即原告對於被告已無債務存在
    ，原簽訂之借款契約已終止，且目前雙方無任何循環授信契
    約存在及票據往來。
  (三)編號2 抵押權所擔保之債務人即原告及陳克焯，目前僅陳克
    焯對被告負有張金源為借款人之保證債務（即本院96年執己
    字第5295號債權憑證之債務）；此外，對被告即無任何其他
    債務存在，原簽訂之借款契約均已終止，且目前雙方無任何
    循環授信契約存在及票據往來。
四、得心證之理由：
  (一)請求塗銷編號1 抵押權部分：
    原告主張編號1 抵押權係擔保原告對被告之債務，但原告已
    清償對被告之全部債務，原簽訂之借款契約已終止，目前已
    無任何債務存在等語，為被告所不爭執，並有原告所提出經
    被告註銷之擔保借款借據影本附卷為憑，應為真正。而被告
    就原告主張編號1 抵押權已無任何擔保債務存在，將來亦不
    會發生新的債務，被告應塗銷編號1 抵押權，但於起訴前卻
    拒絕原告塗銷之請求等語，亦未加以爭執，僅稱：只要原告
    再向被告提出申請，被告即可出具抵押權塗銷同意書等語，
    足徵被告亦承認原告目前已有權請求塗銷編號1 抵押權。是
    本院認原告主張被告已應塗銷附表編號1 之最高限額抵押權
    ，前受其請求卻拒絕塗銷，對原告之所有權有所妨害，而依
    民法第767 條所有權妨害除去請求權訴請被告塗銷編號1 之
    抵押權，為有理由，應予准許。
  (二)請求塗銷編號2 抵押權部分：
  1.原告主張編號2 抵押權所擔保之債務均已因清償而不存在，
    且將來亦不會有新債務發生，被告應塗銷編號2 抵押權等語
    ，為被告以編號2 抵押權仍有受擔保債務即陳克焯擔任張金
    源向被告借款連帶保證人之保證債務（即本院96年執己字第
    52 95 號債權憑證之債務）存在為由，加以否認，並辯稱因
    上開理由，故被告不同意塗銷編號2 抵押權等語。兩造並就
    保證債務是否為編號2 抵押權擔保效力所及為主張及答辯如
    上。
  2.按抵押權所擔保之債權，其種類及範圍，屬於抵押權之內容
    ，依法應經登記，始生物權之效力，但如因內容過於冗長，
    登記簿所列各欄篇幅不能容納記載，可以附件記載，作為登
    記簿之一部分。因此關於最高限額抵押權所擔保之債權，雖
    未記載於土地登記簿，然於聲請登記時提出之最高限額抵押
    權設定契約書，有該項債權之記載者，此契約書既作為登記
    簿之附件，自為抵押權效力所及（最高法院84年台上字第19
    67號判例意旨、76年度第6 次民事庭會議決議參照）；故關
    於最高限額抵押權所擔保之債權，如未記載於登記簿，則須
    於聲請登記時所提出視為登記簿附件之最高限額抵押權設定
    契約書，有該項債權之記載者，始為抵押權效力所及，若於
    登記簿及最高限額抵押權設定契約書均未記載者，即非抵押
    權所擔保之債權，應非抵押權效力所及（最高法院86年度台
    上字第3392號判決意旨參照）。次按最高限額抵押契約定有
    存續期間者，其期間雖未屆滿，然若其擔保之債權所由生之
    契約已合法終止或因其他事由而消滅，且無既存之債權，而
    將來亦確定不再發生債權，其原擔保之存續期間內所可發生
    之債權，已確定不存在，依抵押權之從屬性，應許抵押人請
    求抵押權人塗銷抵押權設定登記（最高法院83年台上字第10
    55號判例意旨參照）。
  3.經查：
  (1)編號2 抵押權於設定登記時，雖併提出抵押權設定契約書請
    求登記，有該契約書影本附卷可稽，惟細核編號2 抵押權之
    抵押權設定契約書，可認與受擔保債權種類及範圍有關之約
    定，除擔保權利總金額欄「本金最高限額600 萬元」，及利
    息、遲延利息及違約金各欄「依各債務契約之約定」之記載
    外，僅在「聲請登記以外之約定事項欄」第1 、2 、4 、5
    點分別有「1.交付利息日期及方法：於每次借款、透支、貼
    現之契約或借據或票據內定之。2.擔保債權包括現在、過去
    及將來發生之債權。4.依照債務人對權利人所訂定之約定書
    之規定事項辦理。5.於實際貸放時另立借據或本票。」之約
    定，此外，即無任何相關約定及附件。則揆諸上揭判例、判
    決及決議意旨，有關該編號2 抵押權擔保債權之種類及範圍
    ，自僅能專就該抵押權設定契約書上之約定探究，不得再以
    其他於編號2 抵押權設定登記時未併為附件而作為登記簿之
    一部分之契約文件，作為認定編號2 抵押權擔保債權種類及
    範圍之依據，否則，即違反民法第758 條「不動產物權，依
    法律行為而取得設定、喪失、及變更者，非經登記，不生效
    力」之物權公示原則（登記要件原則）。
  (2)而編號2 抵押權之抵押權設定契約書聲請登記以外之約定事
    項欄第4 點雖記載「依照債務人對權利人所訂定之約定書之
    規定事項辦理」等文字，然因所謂「依照債務人對權利人所
    訂定之約定書之規定事項辦理」究指何事應依此約定辦理？
    依此文字內容實有不明，故是否可據以認定係指「擔保債權
    種類應依約定書之約定」，已有可疑；縱作此一解釋，然所
    指「約定書」究係何約定書？授信約定書？存款約定書？信
    託約定書？亦均有不明；況編號2 抵押權於申請抵押權設定
    登記時，除卷附抵押權設定契約書外，既無任何約定書作為
    登記附件，又豈能援引未作為登記附件之約定書作為編號2
    抵押權擔保債權種類及範圍之依據。是被告辯稱編號2 抵押
    權擔保債權之種類及範圍，應依兩造於84年3 月30日簽訂之
    授信約定書第1 條約定決定之，尚屬無據；原告主張被告不
    得援引於編號2 抵押權設定登記（84年3 月23日完成登記）
    後始簽訂之授信約定書（84年3 月30日簽約）之約定作為編
    號2 抵押權擔保債權種類及範圍之依據等語，足堪憑採。
  (3)又該抵押權設定契約書聲請登記以外之約定事項欄第2 點雖
    記載「擔保債權包括現在、過去及將來發生之債權」，然依
    其文義，應係就受擔保債權之發生期間範圍為約定，而非約
    定受擔保之債權種類，蓋如將「債權」兩字解釋為包括各種
    債權，無非等同承認抵押權擔保之債權「種類」可毋庸約定
    、登記，即可生抵押權之物權擔保效力，實已與上揭判例意
    旨所揭「債權『種類』屬於抵押權之內容，依法應經登記，
    始生物權之效力」之意旨相違，是自不得逕以該點約定遽認
    編號2 抵押權所擔保之債權，當然包括保證在內之各種債權
    。因此，該點約定所稱「現在、過去及將來發生之債權」之
    債權種類究竟為何，即應另就同約定事項欄第1 、5 點之約
    定加以探求。
  (4)再查，該抵押權設定契約書聲請登記以外之約定事項欄第1
    點雖係就「交付利息日期及方法」為約定，但其記載內容為
    「於每次借款、透支、貼現之契約或借據或票據內定之」，
    另第5 點則記載「於實際貸放時另立借據或本票」，而遍觀
    該抵押權設定契約書，此已是僅有兩項於內容中提及「債權
    種類」文字之約定。依財政部所頒佈之「銀行對企業授信規
    範」（雖已於89年1 月7 日廢止，但於編號2 抵押權設定時
    仍有效，且其中就授信種類之定義迄今仍為金融金構所使用
    ），所稱貼現，謂銀行以折扣方式預收利息而購入未屆到期
    日之承兌匯票或本票，並取得對借款人追索權之票據融通方
    式（與銀行法第15條第4 項規定「銀行對遠期匯票或本票，
    以折扣方式預收利息而購入者，謂貼現」之定義相當）；所
    稱透支，謂銀行准許借款人於其支票存款戶無存款餘額或餘
    額不足支付票款時，得在約定期限及額度內支用款項之經常
    性融資。可知，「借款」、「透支」及「貼現」之本質均屬
    消費借貸之法律關係，只是借款方式不同而已；再互核第5
    點約定所稱「於實際『貸放』時另立『借據』或『本票』」
    ，亦與「借款」、「透支」及「貼現」等授信所應簽訂之文
    件相符，益徵兩造於簽訂編號2 抵押權之抵押權設定契約書
    時，有意約定之債權種類，應僅「借款」、「透支」及「貼
    現」三種；易言之，經以該抵押權設定契約書記載，並申請
    最高限額抵押權設定且經登記之受擔保債權，應僅限於「借
    款」、「透支」及「貼現」三種授信往來所生之債權，而不
    及於其他。
  (5)是被告辯稱依該抵押權設定契約書聲請登記以外之約定事項
    欄第2 、4 點及授信約定書第1 條之約定，可證明編號2 抵
    押權所擔保之債權應包括保證債務，故陳克焯之保證債務（
    即本院96年執己字第5295號債權憑證之債務）仍係編號2 抵
    押權所擔保之債務等語，即不足採。而被告又不否認原告及
    陳克焯與被告間，除陳克焯仍對被告負有上開保證債務外，
    目前已無任何其他債務存在，則編號2 抵押權目前已無任何
    受擔保債務存在之事實，應堪確定。
  (6)綜上，被告既不否認原告及陳克焯之前向被告借款之債務均
    已清償，各該契約均已終止，目前原告、陳克焯與被告間亦
    無任何循環授信契約存在及票據往來之事實；且原告主張其
    與陳克焯日後不會再向被告申請貸款授信，縱有再向被告借
    款之可能，也要另行約定擔保條件，不會逕以編號2 抵押權
    為擔保等語，被告未予爭執，並稱將來是否會發生新的債權
    ，取決於原告及陳克焯將來是否有向被告申請借款授信之意
    願，至於雙方目前並無任何會發生新債權之契約存在，亦無
    票據往來等語（參本院97年11月7 日言詞辯論筆錄）；而目
    前原告、陳克焯與被告間無任何受編號2 抵押權擔保之債務
    存在又經認定如上。則編號2 抵押權擔保之債權所由生之契
    約已合法終止，且無既存之債權，將來亦確定不再發生債權
    ，原編號2 抵押權擔保之存續期間內所可發生之債權，已確
    定不存在之事實，至堪確定。揆諸上揭判例意旨，自應許原
    告請求被告塗銷編號2 抵押權之設定登記。
  (7)從而，原告主張被告已應塗銷編號2 抵押權卻仍未予塗銷，
    對原告之所有權有所妨害，依民法第767 條所有權妨害除去
    請求權訴請被告塗銷編號2 抵押權，於法有據，為有理由，
    亦應予准許。
五、本件事證已臻明確，兩造其餘主張及舉證，經本院審酌後認
    與判決結果無影響，爰不另一一論述，附此敘明。
六、訴訟費用負擔之依據：民事訴訟法第78條。
中    華    民    國    97    年    11    月    21    日
                  民事第二庭  法  官  吳永梁
附表：
┌─┬──────┬─┬───┬────┬──────┬───┬────┐
│編│土地座落    │地│面積（│設定權利│擔保債權總金│登記日│收件字號│
│號│            │目│平方公│範圍    │額（新臺幣）│期    │        │
│  │            │  │尺）  │        │            │      │        │
├─┼──────┼─┼───┼────┼──────┼───┼────┤
│1 │彰化縣永靖鄉│田│ 925  │ 1/1    │本金最高限額│民國83│民國83年│
│  │永豐段125地 │  │      │        │300萬元     │年12月│員字第01│
│  │號          │  │      │        │            │30日  │9711號  │
├─┼──────┼─┼───┼────┼──────┼───┼────┤
│2 │彰化縣田尾鄉│  │2,043 │ 1/2    │本金最高限額│民國84│民國84年│
│  │仁豐段985地 │田│      │        │600萬元     │年3月 │北登字第│
│  │號          │  │      │        │            │23日  │002809號│
└─┴──────┴─┴───┴────┴──────┴───┴────┘
以上正本係照原本作成。
如對判決上訴，應於判決送達後20日內向本院提出上訴狀。
中    華    民    國    97    年    11    月    25    日
                              書記官  陳美敏


司法院資訊處製作；財團法人民間司法改革基金會備份。
